【裁判字號】    89,訴,29
【裁判日期】    890307
【裁判案由】    清償借款
【裁判全文】
臺灣新竹地方法院民事判決  八十九年度訴字第二十九號
    原      告  丙○○○
    訴訟代理人  乙○○
    被      告  甲○○
    訴訟代理人  李文傑律師
                林建鼎律師
右當事人間清償借款事件，本院判決如左：
    主      文
原告之訴及假執行之聲請均駁回。
訴訟費用由原告負擔。
    事      實
甲、原告方面：
一、聲明：求為判決被告應給付原告新臺幣（下同）九十萬元及自民國（下同）七十
    九年十一月五日起至清償日止，按年息百分之五計算之利息，及為以供擔保為條
    件之假執行宣告。
二、陳述：
（一）緣被告於七十三年間，向原告借款一百萬元，並曾提供被告所有之土地設定抵
      押，嗣被告屆期並未清償，原告乃將被告提供之土地聲請拍賣，因經數次拍賣
      均無人應買，而由原告承受，惟前開承受之土地乃係既成道路，根本無法使用
      ，原告乃多次請被告加以解決，惟被告均置之不理，原告無奈乃欲對被告提出
      詐欺之告訴，被告自知理虧情虛，乃於七十九年間由訴外人曾義豐陪同至原告
      住處，向原告表明目前無法清償，嗣與原告達成協議，由被告分期清償，即被
      告同意簽發如附表所示之支票三張合計共九十萬元，並以各該支票之發票日為
      清償期日，另十萬元被告則表示要於短期內以現金支付原告，然被告並未依約
      支付前開十萬元，另前開簽發之支票於發票日屆至後，亦未兌現，是原告自得
      本於票據法律關係及前開之約定，向被告請求給付，惟因十萬元部分既無憑證
      ，原告乃僅就九十萬元部分請求被告給付，另自前開三支票之最後發票日即七
      十九年十一月五日起至清償日止按年息百分之五計算之利息。
（二）原告雖曾對被告提起本院八十八年度訴字第三三四號清償借款事件，並提出前
      開三張支票，惟因係本於七十三年間之借貸關係加以請求，至於原告所主張前
      開因承受土地為既成道路而有與被告達成協議，被告同意簽發前開支票分期清
      償部分，經本院認定係另一法律關係，原告提起上訴後，臺灣高等法院八十八
      年度上字第一二五八號民事判決亦維持前開之認定，因而原告乃依據前開判決
      意旨再行提起本件訴訟。又被告雖否認前開有達成協議分期清償之事實，惟被
      告於八十一年間尚且親自書寫字條承認有積欠原告一百萬元，並請訴外人姚文
      昌代被告清償等情，足見被告所辯不足採。
三、證據：提出支票影本三紙、退票理由單影本一份、收條影本一份、字據影本一份
    、本院八十八年度訴字第三三四號民事判決影本一份為證。
乙、被告方面：
一、聲明：求為判決如主文所示。
二、陳述：
（一）查原告之夫即本件原告訴訟代理人乙○○曾以被告於七十三年間向其借款一百
      萬元，七十九年間被告另簽發前開三張支票惟均未兌現，而提起清償借款之訴
      ，惟經本院八十八年度訴字第一０四號民事判決駁回確定；前開訴訟終結後，
      原告又以同一事實向本院訴請清償借款，亦經本院八十八年度訴字第三三四號
      、台灣高等法院八十八年度上字第一二五八號民事判決駁回原告之訴確定在案
      ，是原告仍本於同一事實提起本件訴訟，當已違反一事不再理之規定。
（二）又被告否認有與原告達成協議，以前開三張支票共計九十萬元加上現金十萬元
      賠償原告，被告亦未就此舉證證明；至原告另依據票據關係請求被告給付票款
      ，惟按票據權利對於支票發票人自發票日起算一年間不行使因時效而消滅，票
      據法第二十二條第一項後段定有明文，是被告亦得為時效之抗辯，原告之請求
      仍無理由。
（三）至於原告所提出被告於八十一年間書立之字據，係於八十一年間所書寫，而原
      告所稱達成協議之時間為七十九年間，時間顯不符合，且該字據所載債權人係
      原告之夫乙○○，並非原告，益證該字據與本件原告主張之原因事實無涉。
三、證據：提出台灣高等法院八十八年度上字第一二五八號民事判決影本一份、本院
    八十八年度訴字第一０四號民事判決影本一份為證。
    理      由
一、程序方面：
    本件原告之夫乙○○及原告雖向本院分別提起清償借款訴訟而提出前開三張支票
    為立證方法，惟查原告之夫乙○○係因認定並非七十三年間一百萬元之借款人而
    遭駁回確定，另原告所提起者亦係就前開七十三年間之一百萬借貸關係請求，至
    於前開三張支票及其簽發之原因則經認定係屬另外之法律關係，而未予實體上之
    認定，此有台灣高等法院八十八年度上字第一二五八號民事判決、本院八十八年
    度訴字第一０四號民事判決、本院八十八年度訴字第三三四號民事判決各一份在
    卷可考，而查原告本件係基於票據關係及七十九年間兩造所達成之協議為訴訟標
    的，是原告提起本件訴訟並無違反一事不再理之原則，合先敘明。
二、原告起訴主張被告於七十三年間向原告借款一百萬元，並提供土地設定抵押，嗣
    被告屆期並未清償，原告乃聲請拍賣前開抵押之土地，嗣由原告承受，惟前開承
    受之土地乃係既成道路，根本無法使用，原告乃欲對被告提出詐欺之告訴，被告
    自知理虧情虛而於七十九年間與原告達成協議，由被告分期清償，即除簽發如附
    表所示之支票三張合計共九十萬元，並以各該支票之發票日為清償期日外，另被
    告並於短期內以現金十萬元支付原告，然被告並未依約支付前開款項，是原告自
    得本於票據法律關係及前開之約定，向被告請求給付，惟因十萬元部分既無憑證
    ，原告乃僅就九十萬元部分請求被告給付，另自前開三支票最後發票日起至清償
    日止按年息百分之五計算之利息等情。被告則以其未曾有與原告達成協議，以前
    開三張支票共計九十萬元加上現金十萬元賠償原告，至原告雖依據票據關係請求
    被告給付票款，惟按票據權利對於支票發票人自發票日起算一年間不行使因時效
    而消滅，是被告亦得為時效之抗辯，原告之請求仍無理由；至於原告所提出被告
    於八十一年間書立之字據，與原告所稱達成協議之時間為七十九年間，時間顯不
    符合，且該字據所載債權人係原告之夫乙○○，並非原告，益證該字據與本件原
    告主張之原因事實無涉等情置辯。
三、原告主張其所執有之如附表所示之三張支票，係由被告所簽發之事實，固為被告
    所不爭執，惟被告提出時效完成之抗辯而拒絕給付等情。按票據上之權利，對支
    票發票人自發票日起算，一年間不行使，因時效而消滅；又時效完成後，債務人
    得拒絕給付，票據法第二十二條第一項、民法第一百四十四條分別定有明文；查
    原告所執被告簽發之三張支票，其發票日分別為七十九年七月五日、七十九年十
    月五日、七十九年十一月五日，有原告提出之支票影本三紙在卷可考，則自前開
    發票日起算，至提起本件訴訟為止，早已逾一年之請求權時效，而被告既已提出
    時效抗辯，參諸前開規定，被告對於原告前開基於票據關係之票款請求自得拒絕
    給付。
四、原告復主張因被告於七十三年間向其借款一百萬元，屆期未清償，而被告用以擔
    保前開借款之土地經原告承受後發現係既成道路，原告乃欲對被告提出詐欺之刑
    事告訴，被告自知理虧情虛而於七十九年間與原告達成協議，被告願意賠償原告
    一百萬元，並以分期清償方式，即除於短期內給付現金十萬元，另簽發如附表所
    示之支票三張合計共九十萬元，並以各該支票之發票日為清償期日云云。惟按當
    事人主張有利於己之事實者，就其事實有舉證之責任，民事訴訟法第二百七十七
    條定有明文；而請求履行債務之訴，除被告自認原告所主張債權發生原因之事實
    外，應先由原告就其主張此項事實，負舉證之責任，必須證明其為真實後，被告
    於其抗辯事實，始應負證明之責任，此為舉證責任分擔之原則（最高法院四十三
    年台上字第三七七號判例意旨參照）；查被告否認原告主張執有前開被告簽發之
    三張支票係基於兩造之前開協議，則原告自應就前開主張之原因事實負舉證責任
    ，原告固主張前開所提出之三張支票即為證明云云；惟查支票係無因證券，與其
    基礎之原因關係各自獨立，是執有前開支票並不能證明兩造間有如原告主張之前
    開原因事實；原告固另提出被告所書字據一份，證明前開原因事實之存在云云，
    惟查該字據係記載「請代還本人借到乙○○先生新台幣壹佰萬元正」，立據之日
    期則為八十一年三月二十九日等情，有前開字據在卷可按；則前開字據之簽立日
    期與原告主張達成協議之日期為七十九年間，相差近二年，時間上已難謂有何關
    聯，且該字據係記載債權人為乙○○，並非原告，其法律關係係借款，亦非前開
    票款或被告承諾賠償之約定，是前開字據亦無從證明原告所主張本件之原因事實
    ；原告雖主張乙○○乃原告之夫，前開字據所指即為本件原因事實被告積欠之一
    百萬元云云，惟此為被告所否認，且乙○○雖為原告之夫，惟在法律上與原告乃
    為個別不同之主體，被告所立之前開字據亦不能證明兩造間確有如原告前開主張
    之原因事實存在，是原告此部分之主張亦不足採。
五、綜上所述，原告基於票據關係請求被告給付票款九十萬元，因業已逾請求權時效
    ，經被告提出時效抗辯，對於原告此部分之請求自得拒絕給付；而原告又不能證
    明兩造間確有如其所主張之達成賠償協議約定之原因關係事實存在，是原告基於
    前開約定請求被告給付九十萬元及法定遲延利息，亦屬無據，應予駁回。又本件
    原告之訴既經駁回，則其假執行之聲請亦失所附麗，應併予駁回。
六、結論：原告之訴為無理由，依民事訴訟法第七十八條，判決如主文。
中      華      民      國    八十九    年      三      月      七      日
                                  臺灣新竹地方法院民事第一庭
~B法      官  李承訓
右為正本係照原本作成。
如對本判決上訴，須於判決送達後廿日內向本院提出上訴狀。
~B法院書記官  蔡雅蕾
中      華      民      國    八十九    年      三      月      七      日


司法院資訊處製作；財團法人民間司法改革基金會備份。
